臺灣苗栗地方法院民事判決　　　　　　　　　　　　　　　九十年度訴字第七一號
　　原　　　告　Ｌ○○
　　　　　　　　Ｍ○○
　　　　　　　　Ｋ○○
　　共　　　同
　　訴訟代理人　江錫麒律師
　　複　代理人　Ｐ○○
　　被　　　告　Ｎ○○
　　　　　　　　Ｒ○○
　　　　　　　　Ｏ○○
　　　　　　　　Ｑ○○
　　　　　　　　Ｓ○○
　　　　　　　　丁○○
　　　　　　　　亥○○
　　　　　　　　Ｕ○○○
　　　　　　　　巳○○
　　　　　　　　午○○
　　　　　　　　未○○
　　　　　　　　子○○
　　　　　　　　己○○
　　　　　　　　Ｊ○○○
　　　　　　　　宇○○○
　　　　　　　　天○○○
　　右　一　人
　　訴訟代理人　Ｔ○○
　　被　　　告　乙○○
　　右　一　人
　　訴訟代理人　癸○○○
　　　　　　　　Ｔ○○
　　被　　　告　壬○○
　　　　　　　　寅○○
　　　　　　　　黃○○○
　　　　　　　　地○○○
　　　　　　　　丙○○
　　　　　　　　辛○○
　　　　　　　　酉○○
　　　　　　　　丑○○
　　　　　　　　卯○○
　　　　　　　　戊○○○
　　　　　　　　庚○○
　　　　　　　　申○○
　　　　　　　　辰○○
　　　　　　　　戌○○
　　　　　　　　甲○○
　　　　　　　　宙○○
　　　　　　　　玄○○
　　　　　　　　Ａ○○
　　　　　　　　Ｃ○○
　　　　　　　　Ｄ○○
　　　　　　　　Ｂ○○
　　　　　　　　Ｅ○○
　　　　　　　　Ｉ○○
　　　　　　　　Ｆ○○
　　　　　　　　Ｇ○○
　　　　　　　　Ｈ○○
當事人間請求分割共有物事件，本院於民國九十三年六月二十九日言詞辯論終結，判
決如下：
    主    文
被告丁○○、亥○○、Ｕ○○○、巳○○、午○○、未○○、子○○、己○○、Ｊ○○○、宇○○○、天○○○、乙○○、壬○○、寅○○、黃○○○、地○○○、丙○○、辛○○、酉○○、丑○○、卯○○、戊○○○、庚○○、申○○、辰○○、戌○○、甲○○、宙○○、玄○○、Ａ○○、Ｃ○○、Ｄ○○、Ｂ○○、Ｅ○○、Ｉ○○
、Ｆ○○、Ｇ○○、Ｈ○○應就被繼承人江連漢所有如附表所示土地之應有部分，辦
理繼承登記。
兩造共有坐落苗栗縣公館鄉○○段一五六二地號，面積一六五平方公尺，同段一五六
四地號，面積九八平方公尺，同段一五七二地號，面積二二九平方公尺，應依如附圖
所示方法合併分割：坐落公館鄉○○段一五六二地號，面積一六五平方公尺，同段一
五六四地號，面積九八平方公尺，及編號一五七二之Ｃ部分，面積六五平方公尺，分
歸原告Ｌ○○取得。編號一五七二之Ｂ部分，面積七二平方公尺，分歸原告Ｍ○○取
得，編號一五七二之Ａ部分，面積七二平方公尺，分歸被告Ｎ○○、Ｒ○○、Ｏ○○
、Ｑ○○共同取得，並按應有部分二十一分之四、二十一分之一、二十一分之一、二
十一分之十五之比例維持共有。編號一五七二部分，面積二十平方公尺，分歸被告丁○○、亥○○、Ｕ○○○、巳○○、午○○、未○○、子○○、己○○、Ｊ○○○、
宇○○○、天○○○、乙○○、壬○○、寅○○、黃○○○、地○○○、丙○○、辛○○、酉○○、丑○○、卯○○、戊○○○、庚○○、申○○、辰○○、戌○○、甲○○、宙○○、玄○○、Ａ○○、Ｃ○○、Ｄ○○、Ｂ○○、Ｅ○○、Ｉ○○、Ｆ○○、Ｇ○○、Ｈ○○共同取得，並維持公同共有。
兩造共有坐落苗栗縣公館鄉○○段一五七三地號，面積一七三平方公尺，同段一五七
四地號，面積三四二平方公尺，應依如附圖所示方法合併分割：編號一五七三之Ｄ部
分，面積一一一平方公尺，編號一五七四之Ｆ部分，面積六一平方公尺，編號一五七
三部分，面積五平方公尺，編號一五七四之Ｂ部分，面積六十平方公尺，編號一五七
四部分，面積五十平方公尺，分歸原告Ｌ○○取得。編號一五七三之Ｃ部分，面積三
二平方公尺，編號一五七四之Ｅ部分，面積四三平方公尺，分歸原告Ｍ○○取得。編
號一五七三之Ｂ部分，面積二一平方公尺，編號一五七四之Ｄ部分，面積五四平方公
尺，分歸被告Ｎ○○、Ｒ○○、Ｏ○○、Ｑ○○共同取得，並按應有部分二十一分之
四、二十一分之一、二十一分之一、二十一分之十五之比例維持共有。編號一五七三
之Ａ部分，面積四平方公尺，編號一五七四之Ｃ部分，面積一七平方公尺，分歸被告
丁○○、亥○○、Ｕ○○○、巳○○、午○○、未○○、子○○、己○○、Ｊ○○○
、宇○○○、天○○○、乙○○、壬○○、寅○○、黃○○○、地○○○、丙○○、
辛○○、酉○○、丑○○、卯○○、戊○○○、庚○○、申○○、辰○○、戌○○、
甲○○、宙○○、玄○○、Ａ○○、Ｃ○○、Ｄ○○、Ｂ○○、Ｅ○○、Ｉ○○、Ｆ
○○、Ｇ○○、Ｈ○○共同取得，並維持公同共有。編號一五七四之Ａ部分，面積五
七平方公尺，分歸原告Ｋ○○取得。
兩造共有坐落公館鄉○○段一五八二地號，面積七八平方公尺，應予變賣，就其價金
按如附表二所示比例分配之。
訴訟費用由被告Ｎ○○負擔百分之三，被告Ｒ○○、Ｏ○○、Ｓ○○各負擔百分之一
，被告Ｑ○○負擔百分之十，被告丁○○、亥○○、Ｕ○○○、巳○○、午○○、未
○○、子○○、己○○、Ｊ○○○、宇○○○、天○○○、乙○○、壬○○、寅○○
、黃○○○、地○○○、丙○○、辛○○、酉○○、丑○○、卯○○、戊○○○、庚○○、申○○、辰○○、戌○○、甲○○、宙○○、玄○○、Ａ○○、Ｃ○○、Ｄ○○、Ｂ○○、Ｅ○○、Ｉ○○、Ｆ○○、Ｇ○○、Ｈ○○連帶負擔百分之四，原告Ｌ
○○負擔百分之六十，原告Ｍ○○負擔百分之十五、原告Ｋ○○負擔百分之五。
    事    實
甲、原告方面：
一、聲明：
（一）如主文第一、二、三項所示。
（二）如主文第四項所示土地准予分割。
二、陳述：
（一）坐落苗栗縣公館鄉○○段一五六二、一五六四、一五七二地號土地，為原告Ｌ
      ○○、Ｍ○○與訴外人江連漢及被告Ｎ○○、劉煥猶、Ｏ○○、劉煜猶共有；
      同段一五七三、一五七四地號為原告Ｌ○○、Ｍ○○、Ｋ○○與訴外人江連漢
      及被告Ｎ○○、劉煥猶、Ｏ○○、劉煜猶共有；同段一五八二地號則為原告Ｌ
      ○○、Ｍ○○與訴外人江連漢及被告Ｎ○○、劉煥猶、Ｏ○○、劉煜猶、Ｓ○○共有，各地號土地之面積及共有人之應有部分詳如附表一所示。訴外人江連
      漢已死亡，其繼承人為被告丁○○、亥○○、Ｕ○○○、巳○○、午○○、未
      ○○、子○○、己○○、Ｊ○○○、宇○○○、天○○○、乙○○、壬○○、
      寅○○、黃○○○、地○○○、丙○○、辛○○、酉○○、丑○○、卯○○、
      戊○○○、庚○○、申○○、辰○○、戌○○、甲○○、宙○○、玄○○、Ａ
      ○○、Ｃ○○、Ｄ○○、Ｂ○○、Ｅ○○、Ｉ○○、Ｆ○○、Ｇ○○、Ｈ○○
      等三十八人，惟其等均未辦理繼承登記。系爭土地並無不能分割之情形，且兩
      造間亦無不能分割之約定，惟因共有人繁多，難以達成分割之協議，為此請求
      江連漢之繼承人就江連漢所有前開土地之應有部分辦理繼承登記，並依民法第
      八百二十四條第二項之規定訴請裁判分割系爭土地。
（二）本件土地均面臨台六線道路，一五六二、一五六四、一五七二地號土地，為原
      告Ｌ○○、Ｍ○○與訴外人江連漢及被告Ｎ○○、劉煥猶、Ｏ○○、劉煜猶共
      有，共有人相同，應有部分亦相同。一五六二地號上，有原告Ｌ○○分管之門
      牌號碼為苗栗縣公館鄉福基一０七號房屋。一五六四地號上，有原告Ｌ○○分
      管之門牌號碼為苗栗縣公館鄉福基一０八號房屋。一五七二地號土地，有原告
      Ｌ○○、Ｍ○○分管使用之菜園、被告子○○使用之鐵皮屋車庫、被告己○○
      使用之鐵皮屋檳榔攤、被告乙○○使用之菜園及瓦房。原告主張主張將三筆土
      地合併分割，並依使用現狀分割如主文第二項所示。一五七三、一五七四地號
      土地有一排店鋪房屋，自北而南依序為門牌號碼為苗栗縣公館鄉福基一一０至
      一一五號房屋，分別由被告己○○自營燙髮店、被告未○○自營理髮院、被告
      子○○自營雜貨店、原告Ｌ○○出租他人經營豬肉攤、原告Ｋ○○住家自用及
      Ｌ○○出租他人經營買賣用，原告主張將二筆土地合併分割，並依使用現狀分
      割如主文第三項所示。另一五八二地號，有門牌號碼為苗栗縣公館鄉福基一一
      九號房屋，由原告Ｌ○○出租予他人使用，原告主張此筆土地可依使用現狀分
      割或變價分割。
三、證據：提出土地登記謄本、地籍圖謄本、江連漢繼承系統表、現場照片。
乙、被告方面：
壹、被告Ｎ○○、Ｒ○○、Ｓ○○、丁○○、亥○○、Ｕ○○○、巳○○、午○○、
    未○○、子○○、己○○、Ｊ○○○、宇○○○、天○○○、壬○○、寅○○、
    黃○○○、地○○○、丙○○、辛○○、酉○○、丑○○、卯○○、戊○○○、
    庚○○、申○○、辰○○、戌○○、甲○○、宙○○、玄○○、Ａ○○、Ｃ○○
    、Ｄ○○、Ｂ○○、Ｅ○○、Ｉ○○、Ｆ○○、Ｇ○○、Ｈ○○部分：被告未於
    言詞辯論期日到場，亦未提出書狀作任何聲明或陳述。
貳、被告被告Ｏ○○部分：被告未於最後言詞辯論期日到場，據其以前到庭所為之陳
    述稱：希望一五六二、一五六四地號均能分給被告。
參、被告Ｑ○○部分：被告未於最後嚴詞辯論期日到場，據其以前到庭所為之陳述稱
    ：同意合併分割，主張可以以換地之方式分得較集中之土地。
肆、被告方面乙○○部分：
一、聲明：原告之訴駁回。
二、陳述：自日據時代以來，原告之前手即已同意被告於系爭土地興建房屋使用，且
    當時曾給予合理補償。又縱使被告之祖先並未取得原告前手同意，惟被告為息事
    寧人，願以公告現值向原告買受一五七二、一五七三、一五七四地號上房屋占用
    部分之基地。
    理   由
一、被告Ｎ○○、Ｒ○○、Ｏ○○、劉煜猶、Ｓ○○、丁○○、亥○○、Ｕ○○○、
    巳○○、午○○、未○○、子○○、己○○、Ｊ○○○、宇○○○、天○○○、
    壬○○、寅○○、黃○○○、地○○○、丙○○、辛○○、酉○○、丑○○、卯
    ○○、戊○○○、庚○○、申○○、辰○○、戌○○、甲○○、宙○○、玄○○
    、Ａ○○、Ｃ○○、Ｄ○○、Ｂ○○、Ｅ○○、Ｉ○○、Ｆ○○、Ｇ○○、Ｈ○○經合法通知，未於最後言詞辯論期日到場，核無民事訴訟法第三百八十六條所
    列各款情形，爰依原告之聲請，由其一造辯論而為判決。
二、查原告主張坐落苗栗縣公館鄉○○段一五六二、一五六四、一五七二地號土地，
    為原告Ｌ○○、Ｍ○○與訴外人江連漢及被告Ｎ○○、劉煥猶、Ｏ○○、劉煜猶
    共有；同段一五七三、一五七四地號為原告Ｌ○○、Ｍ○○、Ｋ○○與訴外人江
    連漢及被告Ｎ○○、劉煥猶、Ｏ○○、劉煜猶共有；同段一五八二地號則為原告
    Ｌ○○、Ｍ○○與訴外人江連漢及被告Ｎ○○、劉煥猶、Ｏ○○、劉煜猶、Ｓ○○共有，各地號土地之面積及共有人之應有部分詳如附表一所示。訴外人江連漢
    已死亡，其繼承人為被告丁○○等三十八人，惟其等均未辦理繼承登記。又系爭
    土地並無不能分割之情形，且兩造間亦無不能分割之約定，惟因共有人繁多，難
    以達成分割之協議等情，業據其提出土地登記謄本、地籍圖謄本、江連漢繼承系
    統表為證，且為被告Ｏ○○、Ｑ○○、乙○○所不爭執，被告Ｎ○○、Ｒ○○、
    、Ｓ○○、丁○○、亥○○、Ｕ○○○、巳○○、午○○、未○○、子○○、己○○、Ｊ○○○、宇○○○、天○○○、壬○○、寅○○、黃○○○、地○○○
    、丙○○、辛○○、酉○○、丑○○、卯○○、戊○○○、庚○○、申○○、辰
    ○○、戌○○、甲○○、宙○○、玄○○、Ａ○○、Ｃ○○、Ｄ○○、Ｂ○○、
    Ｅ○○、Ｉ○○、Ｆ○○、Ｇ○○、Ｈ○○均未到庭陳述，亦未提出書狀供本院
    審酌，自堪信原告之主張為真實。
三、按因繼承、強制執行、公用徵收或法院之判決，於登記前已取得不動產物權者，
    非經登記，不得處分其物權，民法第七百五十九條定有明文。本件系爭土地之共
    有人之一江連漢已死亡，其繼承人即被告丁○○等三十八人，均因繼承關係取得
    江連漢之應有部分，惟迄未辦理繼承登記，是原告起訴請求其等均就江連漢所有
    如附表一所示土地之應有部分辦理繼承登記再為判決分割，核屬有據，應予准許
    。
四、次按各共有人得隨時請求分割共有物。但因物之使用目的不能分割或契約訂有不
    分割之期限者，不在此限；分割之方法，不能協議決定者，法院得依任何共有人
    之聲請，命為分配，民法第八百二十三條第一項、第八百二十四條第二項定有明
    文。查兩造就系爭土地並無不分割之約定，系爭土地亦無不能分割之情事，惟兩
    造無法就分割方法達成協議。從而，原告訴請分割系爭土地，為有理由，應予准
    許。
五、再按共有人因共有物分割之方法不能協議決定，而提起分割共有物之訴，應由法
    院依民法第八百二十四條命為適當之分配；又共有物分割之方法，法院應斟酌當
    事人之聲明，共有物之性質，共有人之意願、利害關係、經濟效用及全體共有人
    之利益等公平決定，並不受當事人主張之拘束，法院為顧及全體共有人所得利用
    之價值等情形，本有自由裁量之權。經查：
（一）一五六二、一五六四及一五七二地號三筆土地與台三線道路相連接，自北而南
      分別坐落原告Ｌ○○所有門牌號碼為公館鄉○○段一０七號、一０八號房屋，
      原告Ｌ○○、原告Ｍ○○使用之菜園、被告子○○使用之菜園、被告己○○使
      用之檳榔攤及乙○○使用之菜園，業經本院至現場履勘，並囑託苗栗縣苗栗地
      政事務所派員測量屬實，並製有現場照片、現場圖、勘驗筆錄及實測圖在卷可
      憑。本院審酌此三筆土地共有人及應有部分均相同，一五六二及一五六四地號
      相毗鄰，一五六四及一五六二地號雖間隔有一五六七地號，惟該二筆地號重劃
      前均為同筆福基段三六三之三地號。原告主張將三筆土地合併分割，被告均未
      為反對之表示，而系爭三筆土地面積分別為一六五、九八、二二九平方公尺，
      依附表一所示，共有人江連漢及被告Ｎ○○、Ｒ○○、Ｏ○○、Ｑ○○之應有
      部分換算所分得面積均甚小，如不為合併分割，其等所分得之土地將因面積過
      小而難為利用，是系爭三筆土地宜合併分割，俾使共有人取得較大面積之土地
      ，以發揮土地之經濟效用。又江連漢於系爭三筆土地應有部分換算所分得之面
      積僅為二十平方公尺，被告丁○○等三十八人宜就分得之土地維持公同共有，
      始不致發生土地細分無從利用之情形。另被告Ｑ○○於三筆土地應有部分換算
      所分得之面積僅為五十一平方公尺，被告Ｎ○○換算所分得面積僅約十四平方
      公尺，Ｒ○○、Ｏ○○換算所分得之面積均未滿四平方公尺，而其等就繼續維
      持共有乙節均不爭執，為此將其等就分得之土地繼續維持共有，俾使其取得面
      積較大，位置集中之土地以便利用。爰將三筆土地合併分割，並依前開共有人
      使用現狀及位置，將土地分割如主文第二項所示。
（二）一五七三與一五七四地號土地相毗鄰，均面臨台三線道路，自北而南分別為被
      告乙○○使用之菜園、車庫、門牌號碼為公館鄉福基一一０號房屋、被告未○○使用之門牌號碼為公館鄉福基一一一號房屋、被告子○○使用之門牌號碼為
      公館鄉福基一一二號房屋、原告Ｌ○○所有之門牌號碼為公館鄉福基一一三號
      房屋、原告Ｋ○○所有之門牌號碼為公館鄉福基一一四號房屋、原告Ｌ○○所
      有之門牌號碼為公館鄉福基一一五號房屋，經本院至現場履勘並囑託苗栗縣苗
      栗地政事務所派員測量屬實，製有現場照片、現場圖、勘驗筆錄及實測圖在卷
      為憑。本院審酌此三筆土地共有人相同，應有部分除原告Ｌ○○自承因將部分
      應有部分移轉予原告Ｋ○○，致二人於系爭二筆土地之應有部分不同外，其餘
      共有人之應有部分均相同。且坐落土地上門牌號碼為公館鄉福基一一０號至一
      一三號房屋均併跨越一五七三及一五七四地號二筆土地，又原告主張將系爭二
      筆土地合併分割，被告均未為反對之表示，爰將系爭二筆合併分割，並依共有
      人使用現狀及房屋坐落之位置，及依前述避免土地細分不利使用之理由，由被
      告丁○○等三十八人就分得之土地仍維持公同共有，被告Ｎ○○、Ｒ○○、Ｏ
      ○○、Ｑ○○保持共有，爰將土地分割如主文第三項所示。又被告乙○○雖抗
      辯願以公告現值向原告Ｌ○○買受土地，惟迄至本院言詞辯論終結時，仍未向
      原告Ｌ○○取得應有部分，故僅能依其應有部分為分配。
（三）一五八二地號土地上有原告Ｌ○○所有門牌號碼為公館鄉福基一一九號房屋，
      其餘部分為空地等情，業經本院至現場履勘，並囑託苗栗縣苗栗地政事務所派
      員測量屬實，製勘驗筆錄及實測圖在卷可參。本院審酌此筆土地面積僅為七十
      八平方公尺，共有人眾多，且部分土地已有建物占用，可資利用之土地面積甚
      小，實不宜再予以細分，爰將系爭土地予以變價分割，將價金依應有部分之比
      例分配予各共有人，較能符合共有人之利益。
六、又分割共有物糾紛，核其性質，兩造本可互換地位，則原告提起本訴雖依法有據
    ，然被告之應訴又為法律規定所不得不然，其抗辯自為伸張或防衛權利所必要，
    本院認應由兩造依比例分擔訴訟費用較為允恰，爰依職權判決如主文第四項所示
    。
七、據上論結，本件原告之訴為有理由，依民事訴訟法第第三百八十五條第一項前段
    、第七十八條、第八十條之一、第八十五條第一項但書、第二項，判決如主文。
中　　　華　　　民　　　國　　九十三　　年　　　七　　　月　　 十三 　　日
                                  民事庭法　　　官    曾明玉
正本係照原本作成
如對本判決上訴，須於判決送達後廿日內向本院提出上訴狀
中　　　華　　　民　　　國　　九十三　　年　　　七　　　月　　 十三 　　日
                                        法院書記官    林美鳳
附表二
          共有人
          Ｌ○○       二八八分之一七四
          Ｍ○○       二八八分之四二
          Ｎ○○       二八八分之四
          Ｒ○○       二八八分之四
          Ｏ○○       二八八分之四
          Ｓ○○       二八八分之九
          Ｑ○○       二八八分之三三
          江連漢之繼承人
          即丁○○等三十
          八人公同共有      二八八分之一八
